【裁判字號】    88,訴,354
【裁判日期】    890117
【裁判案由】    第三人異議之訴
【裁判全文】
臺灣宜蘭地方法院民事判決                          八十八年度訴字第三五四號
    原      告  甲○○
    被      告  乙○○
右當事人間第三人異議之訴事件，本院判決如左：
    主    文
原告之訴駁回。
訴訟費用由原告負擔。
    事    實
甲、原告方面：
    一、聲明：求為判決本院八十八年度執字第二六九七號被告乙○○與訴外人黃朝
        陽間因拆屋還地事件，就拆除原告甲○○所有門牌號碼為宜蘭縣五結鄉○○
        ○路十六之一號，面積六四‧四六平方公尺建物之強制執行程序應予撤銷。
    二、陳述：
      (一)按民法第六十六條第一項所謂定著物，係指非土地之構成部分，繼續密接附
        著於土地獨立供人使用之物，故定著物須係社會觀念上視為獨立之物始足當
        之，上訴人與曹某間所訂合建契約，原係約定建築二層磚造加強鐵筋房屋，
        而曹某出賣被上訴人者，既僅完成基礎結構，自難認為定著物，亦非土地之
        部分，即非不動產，關於其所有權之移轉，即無民法第七百六十條規定之適
        用，依同法第七百六十一條第一項前段規定，於曹某交付該未完成之建築物
        予被上訴人之時，應認所有權之移轉業已發生效力，復因被上訴人等繼續出
        資施工完成原來設計之二層樓房，此項定著物之原始取得人應為被上訴人而
        非曹某，被上訴人對之仍得為合法之使用收益（最高法院六十一年度台上字
        第一二八三號判決參照）。本件門牌號碼宜蘭縣五結鄉○○○路十六之一號
        房屋（以下簡稱系爭房屋）並未辦理建物第一次保存登記，原告於民國八十
        七年七月二十三日向訴外人黃朝陽購得時，只剩斷垣殘壁，不僅殘破不堪，
        亦無屋頂可供遮風蔽雨，自難認為定著物，亦非不動產，原告於取得斷垣殘
        壁之所有權後，鳩工仳材，在原有牆壁範圍內整修牆垣，興建屋頂，始得供
        人居住使用，成為不動產，揆諸前開最高法院判決意旨，此項定著物之原始
        取得人應為原告甲○○，而非訴外人黃朝陽。
      (二)又第三人就執行標的有足以排除強制執行之權利者，得於強制執行程序終結
        前，向執行法院對債權人提起異議之訴，強制執行法第十五條前段定有明文
        。又強制執行法第十五條所謂就執行標的物有足以排除強制執行之權利者，
        係指對於執行標的物有所有權、典權、留置權、質權存在之一者而言（最高
        法院四十四年台上字第七二一號判例參照）。查被告乙○○與訴外人黃朝陽
        間強制執行事件，經本院八十八年度執字第二六九七號受理在案，其執行名
        義即本院八十七年度訴字第二六○號拆屋還地事件之民事判決，訴訟當事人
        雖為被告乙○○及訴外人黃朝陽，惟訴訟標的物即系爭房屋卻為原告所有，
        則本院八十七年度訴字第二六○號判決自不得拘束原告，被告持上開判決聲
        請本院拆除原告所有之房屋，顯然於法不合。
    三、證據：提出本院八十八年十月五日宜院耀民執辛八十八執二六九七字第五三
        三二八號執行命令影本一件、本院八十七年度訴字第二六○號民事判決影本
        一件、照片四幀。
乙、被告方面：
    一、聲明：求為判決駁回原告之訴。
    二、陳述：
      (一)按確定判決，除當事人外，對於訴訟繫屬後為當事人之繼受人者，及為當事
        人或其繼受人占有請求之標的物者，亦有效力，民事訴訟法第四百零一條第
        一項定有明文。查被告於八十七年八月五日發現所有坐落宜蘭縣五結鄉○○
        ○段利澤簡小段五○地號土地遭越界建築，即當場阻止工人繼續動工興建，
        並於同年八月七日以台北三四支郵局第○一四六四號存證信函向訴外人黃朝
        陽表示異議並催告拆除已施工之工作物，訴外人黃朝陽隨即於同年月十一日
        向宜蘭縣五結鄉調解委員會聲請調解，於調解聲請書載明：「坐落五結鄉○
        ○○路十六之一號房屋為其父黃萬田所有‧‧‧，其繼承後因建物樑柱頃廢
        ，為供家人居住安全，鳩工補牆修築厝頂部份，‧‧‧」，且與被告所有上
        開土地相鄰之利澤簡段利澤簡小段五八之二、六○之二地號土地之所有權人
        為訴外人黃朝陽，訴外人黃朝陽於本院八十七年度訴字第二六○號拆屋還地
        事件審理時亦主張系爭房屋係由其舊有房屋改建，復經原審法院踐行調查程
        序及履勘現場，並判決訴外人黃朝陽應將所有系爭建物越界部分拆除，將占
        有之土地返還被告確定，足見系爭房屋之起造人為訴外人黃朝陽，茲原告空
        言主張系爭房屋為其所有，自不足採，縱原告於訴訟繫屬後向訴外人黃朝陽
        買受系爭房屋，依前開法律規定，原告應受該確定判決效力所及，自無足以
        排除強制執行之權利。
      (二)又當事人主張有利於己之事實者，就其事實有舉證之責，民事訴訟法第二百
        七十七條定有明文。本件原告主張本院八十八年度執字第二六九七號執行標
        的物即系爭房屋為其所有，且本於所有權有排除強制執行之權利，惟未舉證
        以實其說，且原告於本院八十七年度訴字第二六○號拆屋還地事件訴外人黃
        朝陽敗訴後，即代為撰寫上訴理由狀，並受任為訴訟代理人，足見原告對被
        告與訴外人黃朝陽就系爭房屋之爭執並非不知情，倘系爭房屋確為原告所有
        ，豈會容忍他人間之訴訟侵害自己之所有權而未對當事人兩造提起主參加訴
        訟之理，復擔任訴外人黃朝陽之訴訟代理人，系爭房屋非原告所有之事實，
        至為灼然，原告提起第三人異議之訴，顯屬無據。
    三、證據：提出存證信函一件、聲請調解書一件、宜蘭縣五結鄉調解委員會通知
        一紙、本院八十七年度訴字第二六○號民事判決一件、上訴理由狀一件、臺
        灣高等法院八十八年度上字第六一四號民事判決一件（以上均為影本）。
丙、本院依職權調閱本院八十七年度訴字第二六○號、臺灣高等法院八十八年度上字
    第六一四號拆屋還地等事件卷宗。
    理    由
一、本件原告起訴主張：伊向訴外人黃朝陽所購買之門牌號碼宜蘭縣五結鄉○○○路
    十六之一號房屋，本剩斷垣殘壁，且無屋頂可供遮風蔽雨，經原告整修興建後，
    始得供人居住使用，應由原告原始取得所有權，詎被告以系爭房屋為訴外人黃朝
    陽所有，經本院八十七年度訴字第二六○號、臺灣高等法院八十八年度上字第六
    一四號判決命黃朝陽拆除系爭房屋坐落被告所有宜蘭縣五結鄉○○○段利澤簡小
    段五○地號土地上面積六四‧四六平方公尺部分，被告據上開判決聲請本院以八
    十八年度執字第二六九七號強制執行事件予以強制執行，伊就執行標的物有足以
    排除強制執行之權利，爰依強制執行法第十五條之規定提起第三人異議之訴，求
    為撤銷該強制執行程序之判決。
二、被告則以：系爭房屋為訴外人黃朝陽所有，並經判決命黃朝陽將坐落被告所有土
    地之建物部分拆除確定，原告未舉證證明系爭房屋係其所有等語，資為抗辯。
三、按第三人就執行標的物有足以排除強制執行之權利者，得於強制執行程序終結前
    ，向執行法院對債權人提起異議之訴，強制執行法第十五條定有明文，所謂就執
    行標的物有足以排除強制執行之權利者，係指對於執行標的物有所有權、典權、
    留置權、質權存在情形之一者而言。又不動產物權依法律行為而取得者，非經登
    記不生效力，如非依法律行為而取得者，雖不以登記為取得所有權之要件，但其
    取得所有權之原因必須有相當之證明，否則即無從認為有所有權之存在，而得據
    以排除強制執行（本院四十七年台上字第七○五號判例參照）。本件原告主張被
    告係坐落宜蘭縣五結鄉○○○段利澤簡小段五○地號土地所有人，於八十七年八
    月間以訴外人黃朝陽無權占有該土地搭建房屋，訴請拆除地上建物交還土地，經
    本院以八十七年度訴字第二六○號判決命黃朝陽將面積六四‧四六平方公尺之地
    上建物拆除，並將該土地交還被告，嗣黃朝陽不服提起上訴，業經臺灣高等法院
    以八十八年度上字第六一四號判決上訴駁回確定，被告乃聲請強制執行之事實，
    為兩造所不爭執，並有本院八十八年十月五日宜院耀民執辛八十八執二六九七字
    第五三三二八號執行命令、八十七年度訴字第二六○號民事判決、臺灣高等法院
    八十八年度上字第六一四號民事判決影本各一件附卷足稽，復經本院依職權調閱
    上開被告與訴外人黃朝陽拆屋還地事件卷宗核閱無誤，原告此部分之主張，自堪
    信為真實。又系爭房屋並未辦理保存登記，原告雖主張其於八十七年七月二十三
    日向訴外人黃朝陽購買，嗣經整修興建後，始得供人居住使用，自應原始取得系
    爭房屋所有權，惟始終未能舉出積極證據以實其說，且訴外人黃朝陽於八十七年
    八月十一日向宜蘭縣五結鄉公所聲請調解時，自承系爭房屋係繼承自被繼承人黃
    萬田，而為其所有並鳩工興建，有被告提出之調解聲請書影本一件附卷足稽，況
    原告受訴外人黃朝陽之委任為臺灣高等法院八十八年度上字第六一四號黃朝陽與
    被告間拆屋還地事件之訴訟代理人，原告於該事件辯稱系爭房屋已蓋好三、四十
    年，亦不爭執訴外人黃朝陽就系爭房屋有事實上處分權（見臺灣高等法院八十八
    年度上字第六一四號第十八頁、第二十五頁反面、第二十七頁反面），足證訴外
    人黃朝陽對於系爭房屋有所有權，則原告主張系爭房屋經其於八十七年七月二十
    三日向訴外人黃朝陽買受後，並整修興建而原始取得所有權云云，自非可採。
四、綜上所述，原告無法提出足以認定系爭房屋屬其所有之證明，其本於所有權提起
    第三人異議之訴，請求撤銷本院八十八年度執字第二六九七號強制執行事件就系
    爭房屋所為之強制執行程序，為無理由，應予駁回。
據上論結，原告之訴為無理由，依民事訴訟法第七十八條，判決如主文。
中      華      民      國    八十九    年      一      月    十七      日
                                    臺灣宜蘭地方法院民事庭
~B法      官  陳湘琳
右正本證明與原本無異。
如不服本判決，應於判決送達後二十日內向本院提出上訴狀。（應附繕本）
中      華      民      國    八十九    年      一      月   二十八     日
~B法院書記官  王素連


司法院資訊處製作；財團法人民間司法改革基金會備份。
